臺灣彰化地方法院民事判決　93年度訴字第722號
原　　　告　戊○○　　住彰化縣.
訴訟代理人　黃精良律師
複代 理 人　甲○○　　住彰化.
被　　　告　丁○○　　住彰化縣.
　　　　　　　　　　　　號
訴訟代理人　己○○　　住同右
被　　　告　張水　　　住彰化縣.
訴訟代理人　陳建勛律師
被　　　告　乙○○　　住彰化縣.
　　　　　　丙○○　　住彰化市.
上列當事人間請求分割共有物事件，本院於民國九十四年四月十
二日言詞辯論終結，判決如下：
    主　　  文
兩造共有坐落彰化縣員林鎮○○○段九三九地號、地目田、面積
五０一五．八八平方公尺土地，分割為附圖方案一所示：編號１
部分面積一０六五．八七平方公尺分歸原告取得；編號２部分面
積二八００．五三平方公尺分歸被告丁○○取得；編號３部分面
積九四０．四八平方公尺分歸被告張水　取得；編號４部分面積
八三．六平方公尺分歸被告乙○○取得；編號５部分面積一二五
．四平方公尺分歸被告丙○○取得。
訴訟費用由被告丁○○負擔七二０分之四０二、被告張水　負擔
七二０分一三五、被告乙○○負擔七二０分之一二、被告丙○○
負擔七二０分之十八，餘由原告負擔。
　　事實及理由
一、被告乙○○經合法通知，未於最後言詞辯論期日到場，核無
    民事訴訟法第三百八十六條各款所列情形，爰依原告聲請，
    由其一造辯論而為判決。
二、原告主張：坐落彰化縣員林鎮○○○段九三九地號、地目田
    、面積五０一五‧八八平方公尺土地（下稱系爭土地）為兩
    造所共有，應有部分為原告七二０分之一五三、被告丁○○
    七二０分之四０二、被告張水　七二０分之一三五、被告乙○○七二０分之一二、被告丙○○七二０分之十八，兩造就
    系爭土地並未訂有不分割契約或不分割期限，亦無分管事實
    ，因未能協議分割，爰依民法第八百二十三條、八百二十四
    條規定，請求裁判分割。又被告丁○○雖係於民國九十三年
    七月十三日因拍定取得所有權，然其分配之面積已超過０．
    二五公頃，依十九年一月四日修正之農業發展條例規定，得
    分割為單獨所有。查系爭土地僅西側可利用水利地搭橋通行
    ，而西邊寬度為二十六公尺，依兩造應有部分比例，原告可
    分得西邊土地之寬度為五．五三公尺，被告丙○○、張水
    、乙○○及丁○○分別可分得西邊土地之寬度為０．六五公
    尺、四．八七公尺、０．四三公尺及一四．五七公尺，系爭
    土地雖為農牧用地，然若依建地而論，依台灣省畸零地使用
    規則第三條規定正面路寬七公尺以下最小寬度為三公尺，故
    方案一將被告丙○○、乙○○分得土地之寬度為三公尺，顯
    已足夠。至於被告張水所主張之方案三，將可以利用水利
    地搭橋通行之西邊土地全部分歸其取得，使其他共有人無道
    路可通行，對共有人不公平，故主張依方案一分割，如不同
    意該方案，則請求依方案二分割等語。並聲明：如主文第一
    項所示。
三、被告方面：
  (一)被告丁○○主張：同意原告所提之方案，二個方案都能接受
    等語。並聲明：同意分割。
　(二)被告張水則以：系爭土地東、西側皆為水利地、各有一灌
    溉圳溝，東側溝渠旁有寬約一公尺之堤防土路可供通行至系
    爭土地，被告張水　於五十年前即占有使用系爭土地西側，
    並種植蓮霧等果樹，原告所有三棟倉庫坐落於橫跨系爭土地
    與其所有同段四三八之一地號土地上，其地面或舖設混凝土
    、或雜草叢生，而系爭土地與北側相鄰之四三八之一地號土
    地之間並無阻隔，原告並將四三八之一土地提供申劦金屬製
    造股份有限公司，該公司負責人為被告丁○○、監察人為原
    告，可認原告與被告丁○○兄弟可以利用由該土地出入。故
    原告與被告丁○○均可將所得之編號一、二部分土地與同段
    第四三八之一地號土地合併使用，卻在方案一要全部共有人
    自系爭土地西側搭橋通行，方案二被告丁○○亦可自行搭橋
    通行，二方案均忽視被告張水歷年來均占有西側土地種植
    果樹之分管事實，故方案一、二不僅有違依照分管現狀分割
    之原則，且損人以利己，是有不當。反之，被告張水所主
    張之方案三，不僅符合最高法院揭櫫之「盡量依照分管之現
    狀事實」之分割原則，被告張思棋、丙○○亦可自系爭土地
    東側水利地通行，原告除可自系爭土地東側水利地通行外，
    亦可維持使用現狀，與被告丁○○共同經營之公司合併使用
    ，並自該公司出入，如此各共有人皆有事宜之對外通路，對
    原告、被告丁○○亦無所害，當較為適宜等語置辯。並聲明
    ：同意分割。
　(三)被告乙○○則辯稱：伊在土地上並無建物、亦無使用系爭土
    地，不同意原告所提方案等語。並聲明：同意分割。
　(四)被告丙○○辯稱：依土地登記規則第一百零一條規定，申請
    耕地所有權移轉登記，除法令另有規定外，應提出農業用地
    作農業使用之證明書，而共有耕地之分割，應做同一解釋。
    查系爭土地原告所建之倉庫高達三七四．九九平方公尺，顯
    已超過法定建築面積而為違建，無法取得鄉鎮市公所核發之
    農業使用證明，不得辦理所有權分割登記，故原告請求分割
    共有物於法不合。如要分割，同意依方案一分割，伊應分配
    在西側土地面臨道路之寬為三公尺，方能使用機械耕作，方
    案二將伊分配在東側土地，並未臨路，無法出入耕作，有違
    經濟原則。另被告張水提出之方案三，將西側臨路土地全
    分歸其取得，伊分配在東側部分因無臨路而無從出入耕作，
    有失公平及經濟原則，故該方案亦無可採等語置辯。並聲明
    ：原告之訴駁回。
四、得心證之理由：
  (一)按各共有人，得隨時請求分割共有物。但因物之使用目的不
    能分割或契約訂有不分割之期限者，不在此限。又共有物之
    分割，依共有人協議之方法行之。分割之方法，不能協議決
    定者，法院得因任何共有人之聲請，命為分配。民法第八百
    二十三條第一項、第八百二十四條第一項、第二項分別定有
    明文。查原告主張系爭土地為兩造所共有，應有部分為原告
    七二０分之一五三、被告丁○○七二０分之四０二、被告張
    水　七二０分之一三五、被告乙○○七二０分之一二、被告
    丙○○七二０分之十八，兩造就系爭土地並未訂有不分割契
    約或不分割期限，惟未能協議分割等事實，業據其提出土地
    登記謄本、地籍圖謄本各一件為證，應堪認為真實。至被告
    丙○○雖辯稱系爭土地上有原告之違章建築，不能分割云云
    ，然此係屬原告之建築物應予保留與否，尚不能認係屬不能
    分割之事由，內政部（八九）台內地字第八九一０三二七號
    函釋亦認為「地政機關辦理耕地分割測量時，發現申請分割
    之耕地有違法使用情事，其符合農業發展條例第十六條規定
    者，得先准予分割，但應同時將違法使用情形，報請區域計
    畫法或都市計畫法主管機關妥為處理參以行政院農業委員會
    建議地政機關於辦理耕地分割測量時，發現申請分割之耕地
    有違法使用情事，其符合農業發展條例第十六條規定者，仍
    得先准予分割」，是被告丙○○所辯，自無可採，從而，原
    告依前揭規定請求裁判分割共有物，核無不合，應予准許。
  (二)查系爭土地為長方形，西邊經由堤岸及排水溝面臨道路，東
    邊僅有田埂可供行走，系爭土地上北邊有原告之鐵皮倉庫，
    西邊部分有被告張水　種植之果樹等情，業經本院會同彰化
    縣員林地政事務所人員勘驗測量屬實，分別製有勘驗筆錄及
    複丈成果圖在卷可稽，並有被告張水　所提照片附卷可參。
    系爭土地之分割方法，業經原告及被告張水　提出分割方案
    ，本院審酌後，認為系爭土地可經由西邊之堤岸或搭蓋便橋
    之方式通行至西邊道路，而系爭土地東邊僅為田埂，由西邊
    通行，較能符合通行之需。而依附圖方案一分割，各共有人
    均面臨西邊道路，有助於解決行問題；至依附圖方案二分割
    ，各共有人取得土地之地形雖較為完整，然該方案編號４、
    ５部分土地僅能由東邊之田埂通行，被告乙○○、丙○○均
    陳明不同意依該方案分割，故該方案對其二人顯屬不利，而
    有不公。另被告張水　雖辯稱其分管使用位置在西邊，主張
    依依附圖方案三分割云云，然其主張系爭土地有分管之事實
    ，為原告所否認，被告張水　復未舉證以實其說，自不能認
    為系爭土地已經分管，又系爭土地西邊僅部分土地種植果樹
    ，並無保留之必要，亦無參酌使用位置分割之必要，且依附
    圖方案三分割，僅被告張水　分配位置面臨西邊道路，原告
    分配之位置並未面臨道路，被告丙○○、乙○○、丁○○則
    均僅面臨東邊之田埂路，對原告及其他被告亦失公允。是本
    院審酌系爭土地之使用狀況、各共有人之意願、分割後之經
    濟效益等情，認為依附圖方案一分割，較有利於各共有人分
    割後土地之使用，且屬公平合理，應為可採，爰定分割方案
    如主文第一項所示。
五、訴訟費用負擔之依據：民事訴訟法第七十八條、第八十條之
    一、第八十五條第一項但書。
中　　華　　民　　國　　94　　年　　4 　　月　　29　　日
                  民事第二庭    法　官　羅秀緞
以上正本係照原本作成。
如對判決上訴，應於判決送達後20日內向本院提出上訴狀。
                      　　　    書記官　楊年雄
中　　華　　民　　國　　94　　年　　4 　　月　　29　　日
